【裁判字號】    97,易,251
【裁判日期】    970416
【裁判案由】    偽造文書
【裁判全文】
臺灣臺北地方法院刑事判決        九十七年度易字第二五一號
公  訴  人  臺灣臺北地方法院檢察署檢察官
被      告  甲○○
選任辯護人  王耀星律師
上列被告因偽造文書等案件，經檢察官提起公訴（九十六年度偵
字第二六六二一號），本院判決如下：
    主  文
甲○○意圖為自己不法之所有，而侵占遺失物，處罰金新臺幣貳
仟元，如易服勞役，以新臺幣壹仟元折算壹日，減為罰金新臺幣
壹仟元，如易服勞役，以新臺幣壹仟元折算壹日；又行使偽造私
文書，足以生損害於公眾及他人，處有期徒刑月，如易科罰金
，以新臺幣壹仟元折算壹日，如附表編號一、二所示偽造之乙○
○署押共捌枚均沒收之；又行使偽造私文書，足以生損害於公眾
及他人，處有期徒刑貳月，如易科罰金，以新臺幣壹仟元折算壹
日，如附表編號三所示偽造之乙○○署押共肆枚均沒收之。應執
行有期徒刑肆月，如易科罰金，以新臺幣壹仟元折算壹日。緩刑
貳年。如附表所示偽造之乙○○署押共拾貳枚均沒收之。
    事  實
一、甲○○於民國九十六年四月初某日，在臺北市士林區捷運站
    出口馬路附近，拾獲乙○○所遺失之中華民國國民身分證（
    下稱身分證）一張，竟意圖為自己不法之所有，將之侵占入
    己，嗣於同年五月二十二日下午四時十八分許，騎車牌號碼
    ＣＪＱ—九七八號機車，行經臺北市○○區○○路、大直橋
    附近，因有不依兩段式左轉標誌指示左轉彎，及未領有駕駛
    執照騎機車之違規行為，為警攔停取締，其為脫免所涉違規
    責任，另基於行使偽造私文書之犯意，在警員製作之臺北市
    政府警察局北市警交字第ΑＥＶ二二六五二三號、第ΑＥＶ
    二二六五二四號舉發違反道路交通管理事件通知單（一式四
    聯，採複寫形式）第一聯收執聯之「收受通知聯者簽章」欄
    內，接續偽造乙○○之署押於其上，共計八枚（含一式複寫
    於第二、三聯移送聯，及第四聯存根聯），表示以乙○○名
    義受領該等收執聯，並於偽造完成後，交予取締之警員收執
    而行使之；又於同年八月五日（起訴書誤載為同年八月十八
    日）下午六時十分許，騎前揭機車，行經臺北市中山區北安
    公園前，因有行經有燈光號誌管制之交岔路口闖紅燈之違規
    行為，為警攔停取締，其為脫免所涉違規責任，另基於行使
    偽造私文書之犯意，在警員製作之臺北市政府警察局北市警
    交字第ΑＥＶ六八一八四六號舉發違反道路交通管理事件通
    知單（一式四聯，採複寫形式）第一聯收執聯之「收受通知
    聯者簽章」欄內偽造乙○○之署押於其上，共計四枚（含一
    式複寫於第二、三聯移送聯，及第四聯存根聯），表示以乙
    ○○名義收受該收執聯，並於偽造完成後，交予取締之警員
    收執而行使之，均足以生損害於警察機關對於道路交通管理
    之正確性及乙○○本人。嗣因乙○○接獲上開交通違規事件
    之裁決書，發覺其身分遭冒用，報警循線查悉上情。
二、案經臺北市政府警察局中山分局報請臺灣臺北地方法院檢察
    署檢察官偵查起訴。
    理  由
壹、證據能力方面：
    按被告以外之人於審判外之言詞或書面陳述，除法律有規定
    者外，不得作為證據，刑事訴訟法第一百五十九條第一項固
    定有明文；惟被告以外之人於偵查中向檢察官所為之陳述，
    除顯有不可信之情況者外，得為證據，同法第一百五十九條
    之一第二項亦有明文。證人即被害人乙○○於偵查中之證述
    ，雖屬被告以外之人於審判外之陳述，然本院審酌證人乙○
    ○於偵查中之證詞業經具結，有證人結文附卷可稽（見臺灣
    臺北地方法院檢察署九十六年度偵字第二六六二一號偵查卷
    第四十三頁），當事人及辯護人於審判程序對於該證人於審
    判外之陳述並未爭執，顯已放棄詰問權之行使，復無顯不可
    信之情況，揆諸前揭規定，自得為證據；至其餘資以認定本
    案犯罪事實之非供述證據（詳後述），亦查無違反法定程序
    取得之情形，依同法第一百五十八條之四反面規定，洵具證
    據能力，合先敘明。
貳、實體方面：
一、訊據被告甲○○對於前揭事實坦承不諱（見本院卷第五十二
    頁），核與證人即被害人乙○○指證其身分證於九十六年四
    月初，在臺北市士林區捷運站遺失，嗣接獲臺北市交通裁決
    所寄發之三紙裁決書，始發覺其身分遭冒用等情相符（見同
    上偵查卷第四十一頁），並有臺北市政府警察局北市警交字
    第ΑＥＶ二二六五二三號、第ΑＥＶ二二六五二四號、第Α
    ＥＶ六八一八四六號舉發違反道路交通管理事件通知單附卷
    足憑（見同上偵查卷第二十一頁至第二十三頁），且自被告
    警詢、偵訊筆錄內容觀之，被告於案發後，就其拾獲被害人
    身分證及因騎機車違規而為警攔停舉發之經過，大致均能記
    憶，並能針對詢問或訊問之內容，切題陳述，顯見被告於案
    發時，縱因罹患精神分裂症（見本院卷第十八頁），然其行
    為時尚未因精神障礙，致不能辨識其行為違法或欠缺其辨識
    而行為之能力，或致其辨識行為違法或依其辨識而行為之能
    力，顯著降低之情形。是被告任意性自白與事實相符，應堪
    採信。本案事證明確，被告侵占遺失物及行使偽造私文書犯
    行，均堪認定，應予依法論科。
二、按在舉發違反道路交通管理事件通知單「收受通知聯者簽章
    」欄內偽簽他人姓名，自不待依據習慣或特約，單從形式上
    觀察，即足以知悉係表示由他人名義出具領收通知聯之證明
    ，此與事先在印妥內容之收據上偽簽他人姓名之情形，無分
    軒輊，當然屬於刑法第二百十條所稱之私文書（最高法院八
    十三年臺上字第六六三一號判例參照）。核被告侵占被害人
    遺失之身分證所為，係犯刑法第三百三十七條侵占遺失物罪
    ；其於九十六年五月二十二日、同年八月五日二次在警員製
    作之臺北市政府警察局舉發違反道路交通管理事件通知單內
    偽造乙○○之署押所為，係犯刑法第二百十六條、第二百十
    條行使偽造私文書罪。其偽造署押係偽造私文書之階段行為
    ，偽造後復持以行使，其偽造私文書之低度行為經行使偽造
    私文書之高度行為所吸收，均不另論罪。次按如數行為於同
    時同地或密切接近之時地實施，侵害同一之法益，各行為之
    獨立性極為薄弱，依一般社會健全觀念，在時間差距上，難
    以強行分開，在刑法評價上，以視為數個舉動之接續施行，
    合為包括之一行為予以評價，較為合理，則屬接續犯，而為
    包括之一罪，最高法院著有八十六年臺上字第三二九五號判
    例可資參照，被告於九十六年五月二十二日雖在警員製作之
    臺北市政府警察局北市警交字第ΑＥＶ二二六五二三號、第
    ΑＥＶ二二六五二四號舉發違反道路交通管理事件通知單二
    次偽造乙○○之署押，並持交取締之警員收執而行使之，然
    係時間、空間緊密之接續行為，依前揭判例意旨應為接續犯
    ，只成立一個行使偽造文書行為。被告所犯前開三罪間，犯
    意各別，行為互殊，應予分論併罰。起訴書就被告在警員製
    作前開臺北市政府警察局舉發違反道路交通管理事件通知單
    內偽造乙○○之署押所為，認係犯刑法第二百十七條第一項
    偽造署押罪，尚有未洽，惟業據蒞庭檢察官於本院準備程序
    時當庭更正起訴法條（見本院卷第十一頁），復經本院依刑
    事訴訟法第九十五條之規定，當庭告知被告更正後之所犯罪
    名，俾使其得行使訴訟上之防禦權（見本院卷第十一頁、第
    三十六頁、第五十頁反面），是起訴法條既業經檢察官自行
    更正，本院自無庸變更起訴法條，附此敘明。爰審酌被告侵
    占被害人所遺失之身分證，並因交通違規為警攔停取締時，
    為逃避行政罰，竟在舉發違反道路交通管理事件通知單上偽
    造乙○○之署押，並持向取締警員行使，影響警察機關對於
    道路交通管理之正確性，並使被害人有受裁罰之虞，然其犯
    後坦承犯行，尚知悔悟，及其品行、生活狀況、智識程度等
    一切情狀，爰分別量處如主文所示之刑，並就侵占遺失物罪
    部分諭知易服勞役之折算標準，另就行使偽造私文書罪部分
    ，均諭知易科罰金之折算標準。又被告犯侵占遺失物罪之時
    間，係在九十六年四月二十四日以前，復無其他不合中華民
    國九十六年罪犯減刑條例所定不得減刑之情形，應依同條例
    第二條第一項第三款之規定，減其宣告刑二分之一，併諭知
    易服勞役之折算標準。並就行使偽造私文書罪部分，定其應
    執行之刑，及諭知易科罰金之折算標準。末查被告前未曾因
    故意犯罪受有期徒刑以上刑之宣告，有臺灣高等法院被告前
    案紀錄表在卷可佐（見本院卷第五十三頁），其因一時失慮
    ，致罹刑典，犯後已知所省悟，並業與被害人達成和解，被
    害人亦願意原諒被告，有和解協議書附卷足憑（見本院卷第
    五十四頁），經此刑之宣告後，應知警惕信無再犯之虞，本
    院因認前開宣告之刑，以暫不執行為適當，爰併予宣告緩刑
    二年，用啟自新。如附表所示偽造之乙○○署押共十二枚，
    不問屬於犯人與否，應依刑法第二百十九條之規定宣告沒收
    。
據上論斷，應依刑事訴訟法第二百九十九條第一項前段，刑法第
三百三十七條、第二百十六條、第二百十條、第四十二條第三項
前段、第四十一條第一項前段、第七十四條第一項第一款、第二
百十九條，刑法施行法第一條之一第一項、第二項前段，中華民
國九十六年罪犯減刑條例第二條第一項第三款、第七條，判決如
主文。
本案經檢察官江貞諭到庭執行職務
中    華    民    國  九十七  年    四    月  十六    日
                          臺灣臺北地方法院刑事第十四庭
                              審判長法  官  宋松璟
                                    法  官  陳琪媛
                                    法  官  孫萍萍
上正本證明與原本無異。
如不服本判決，應於判決送達後十日內，向本院提出上訴狀。
                                    書記官  林義盛
中    華    民    國  九十七  年    四    月  十六    日
附表：
┌──┬────────┬──────┬────────┐
│編號│ 文  件  名  稱 │ 欄     位  │應沒收偽造之署押│
├──┼────────┼──────┼────────┤
│ 一 │臺北市政府警察局│收受通知聯者│乙○○之署押共四│
│    │九十六年五月二十│簽章欄      │枚（由第一聯收執│
│    │二日第ΑＥＶ二二│            │聯複寫至第二、三│
│    │六五二三號舉發違│            │聯移送聯，及第四│
│    │反道路交通管理事│            │聯存根聯）      │
│    │件通知單（一式四│            │                │
│    │聯採複寫形式）  │            │                │
├──┼────────┼──────┼────────┤
│ 二 │臺北市政府警察局│收受通知聯者│乙○○之署押共四│
│    │九十六年五月二十│簽章欄      │枚（由第一聯收執│
│    │二日第ΑＥＶ二二│            │聯複寫至第二、三│
│    │六五二四號舉發違│            │聯移送聯，及第四│
│    │反道路交通管理事│            │聯存根聯）      │
│    │件通知單（一式四│            │                │
│    │聯採複寫形式）  │            │                │
├──┼────────┼──────┼────────┤
│ 三 │臺北市政府警察局│收受通知聯者│乙○○之署押共四│
│    │九十六年八月五日│簽章欄      │枚（由第一聯收執│
│    │第ΑＥＶ六八一八│            │聯複寫至第二、三│
│    │四六號號舉發違反│            │聯移送聯，及第四│
│    │道路交通管理事件│            │聯存根聯）      │
│    │通知單（一式四聯│            │                │
│    │採複寫形式）    │            │                │
├──┼────────┴──────┼────────┤
│合計│                              │乙○○之署押共十│
│    │                              │二枚            │
└──┴───────────────┴────────┘
附錄本案論罪科刑法條全文：
刑法第三百三十七條
意圖為自己或第三人不法之所有，而侵占遺失物、漂流物或其他
離本人所持有之物者，處五百元以下罰金。
刑法第二百十條
偽造、變造私文書，足以生損害於公眾或他人者，處五年以下有
期徒刑。
刑法第二百十六條
行使第二百十條至第二百十五條之文書者，依偽造、變造文書或
登載不實事項或使登載不實事項之規定處斷。


司法院資訊處製作；財團法人民間司法改革基金會備份。
